最高法院刑事判決　　　　　　　　　　　　　　　八十七年度台上字第三六九二號
　　上　訴　人　甲○○
右上訴人因重傷害等罪案件，不服台灣高等法院花蓮分院中華民國八十六年十月八日
第二審判決（八十六年度上重訴字第二三三號，起訴案號：台灣台東地方法院檢察署
八十六年度偵字第八三四號），提起上訴，本院判決如左：
    主  文
原判決關於教唆使人受重傷未遂部分撤銷，發回台灣高等法院花蓮分院。
其他上訴駁回。
    理  由
壹、撤銷發回部分：
本件原判決認定：上訴人甲○○因經營職業賭場而與高榮鴻（嗣於民國八十二年十一
月二十日死亡）有糾葛，乃基於毀敗高榮鴻四肢機能之犯意，於七十八年四、五月間
某日下午五時許，在所營大和理髮廳辦公室內，教唆陳志明、莊志銘共同持有其所有
之開山刀乙把及各持中共黑星手槍各乙支（內均裝填子彈七顆），並告以：須強押高
榮鴻上車，載往苗栗縣苑裡鎮山區，以開山刀跺斷其手腳筋，如高榮鴻拒不上車，即
予開槍射殺等語。陳志明及莊志銘即駕駛上訴人所承租之小客車，另上訴人則委請鄭
銘棋駕駛自用賓士轎車搭載，同時自該理髮廳出發前往苗栗縣苑裡鎮地區分頭找尋高
榮鴻之蹤跡。於當晚七時許，上訴人得悉高榮鴻在同鎮○○路五五號金三角藥房內，
即囑陳志明、莊志銘前往該址依命行事，上訴人則坐在車內，於距離該藥房約二、三
十公尺處監視上開命令之執行。陳志明、莊志銘先停車於該藥房前，由陳志明打電話
至該藥房內，以有事相商為由誘出高榮鴻後，回至前開承租汽車內，與莊志銘分坐車
內前後座位，並下車窗等候高榮鴻出現，然因陳志明、莊志銘與高榮鴻平日交情不
惡，自始不願殺害高榮鴻，但為對上訴人有所交代，乃商議決定採朝空對地射擊。另
一方面，高榮鴻接獲陳志明之電話後旋依約外出，迨走至上開藥房門前其所僱用之計
程車旁時，陳志明、莊志銘立即朝空、地各擊發七顆子彈，高榮鴻聞見槍響，即臥倒
在地而未受傷。射擊後，上訴人與鄭銘棋、陳志明、莊志銘旋搭原車迅速逃離現場等
情，因予撤銷第一審判決，改判仍論處上訴人教唆犯刑法第二百七十八條第三項、第
一項之使人受重傷未遂（累犯）罪刑，固非無見。
惟查：(一)原判決依陳志明、莊志銘之供述認定上訴人有前開教唆犯行，而上訴人則矢
口否認其事，並以：陳志明、莊志銘所為不利於伊之供述均屬挾怨報復之虛偽陳述為
辯。陳志明、莊志銘所供是否真實，自有調查審認之必要。觀諸卷內資料，陳志明、
莊志銘均指稱：案發當晚由上訴人先找到高榮鴻之所在，即上述金三角藥房，並以手
指向該藥房，告訴彼等高榮鴻就在裏面，再由陳志明依上訴人所告知之電話號碼，在
附近公用電話打電話至該藥房邀高榮鴻外出，俟高榮鴻一走出，彼等即開槍等語（見
第二一七九一號偵查卷第四宗第四八頁背面－第四九頁、第八三頁，同號卷第八宗第
七○－七二頁）。而證人即金三角藥房負責人莊金平於警訊、偵查及第一審，均僅就
耳聞槍擊聲後之情形有所供述，至於槍擊前高榮鴻是否在該藥房﹖有無接獲電話﹖等
事項則始終未經訊問查證（見第二○二一九號偵查卷第一宗第三○頁背面－第三一頁
、第九三－九四頁，第一審卷第一○○頁背面－第一○一頁）；另據證人即當時高榮
鴻所乘計程車司機曹重保稱：「他（指高榮鴻）從一家美髮院走出來要我打開後車廂
說要拿衣服，結果就聽到類似放鞭炮的聲音，高榮鴻遂叫我趕快趴下。」「高榮鴻坐
我的車……到現場他去一個美髮廳，他叫我等一下，回程還要坐我車，之後他進去美
髮店一、二十分出來就有一部車過來就對著他開槍」（依序見第二○二一九號偵查卷
第一宗第二六頁、第一審卷第一○三頁），皆未提及高榮鴻係自金三角藥房走出後遭
槍擊。是陳志明、莊志銘之上開供述是否屬實，不無疑問。原判決未經究明即行採信
，以為論罪之基礎，難認已盡調查之職責。(二)原判決認定上訴人尚將其所有開山刀乙
把一併交予陳志明、莊志銘持以作案部分，經核閱全卷，究竟上訴人有無交予開山刀
乙節，不但陳志明、莊志銘所供並不明確，且據何可認該開山刀屬上訴人所有，亦未
經原判決說明其依據，自有理由不備之違誤。(三)原判決既認定上訴人教唆陳志明、莊
志銘分持內均裝有七顆子彈之中共黑星手槍各一支，告以：須強押高榮鴻上車，載往
苗栗縣苑裡鎮山區，以開山刀跺斷其手腳筋，如高榮鴻拒不上車，即予開槍射殺等語
。是則陳志明、莊志銘若因高榮鴻拒不上車，而予開槍射殺，並不違背上訴人教唆之
本意，似難謂上訴人無教唆殺人之犯意與行為。原判決以：上訴人「最初之教唆涵意
，乃係要陳志明、莊志銘以開山刀跺斷高榮鴻之手腳筋，而施予重傷害行為，除非高
榮鴻拒不上車，始有意要陳、莊二人以手槍射殺之，並非開始之際，即有要置高榮鴻
於死地之犯意」（見理由貳三），認定上訴人僅具教唆重傷害之犯意，不無理由矛盾
之違誤。以上諸端，或為上訴意旨所指摘，或為本院得依職權調查之事項，應認原判
決此部分有撤銷發回更審之原因。
貳、上訴駁回部分：
一持有手槍部分：
按刑事訴訟法第三百七十七條規定：上訴於第三審法院，非以判決違背法令為理由，
不得為之。是提起第三審上訴，應以原判決違背法令為理由，係屬法定要件。且必須
依據卷內資料為具體之指摘，並足據以辨認原判決已具備違背法令之形式，始屬相當
。原判決依想像競合犯，從一重論處上訴人共犯（八十六年十一月二十四日修正公布
前）槍彈藥刀械管制條例第七條第四項之未經許可無故持有手槍（累犯）罪刑部分
，業已詳所憑之證據及認定之理由。原判決並說明依刑事訴訟法第五條第一項規定
：「案件由犯罪地或被告住所、居所或所在地之法院管轄」，所稱被告所在地，乃係
指被告起訴當時所在之地而言，且以起訴時為標準；至其所在之原因，無論自由與強
制皆所不問，有司法院二十四年院字第一二四七號、三十七年院解字第三八二五號解
釋可資參照。上訴人雖住所在台中縣，犯罪地在台中、苗栗地區，惟於八十六年二月
二十六日經檢察官提起公訴時係押在台灣台東看守所綠島分舍，是起訴時上訴人之
所在地既在台東地區，第一審台灣台東地方法院自有管轄權。上訴意旨徒以其個人之
說詞，漫指原判決管轄錯誤，難認具備首揭法定第三審上訴理由之形式要件；此部分
上訴違背法律上之程式，應予駁回。
二持有其他槍枝部分：
按刑事訴訟法第三百七十六條所列各罪之案件，經第二審判決者，不得上訴於第三審
法院，此觀該條文之規定甚明。原判決依想像競合犯，從一重論處上訴人共同連續犯
（八十六年十一月二十四日修正公布前）槍砲彈藥刀械管制條例第十條第三項之未經
許可，無故持有可發射子彈且有殺傷力之槍枝（累犯）罪刑部分，核屬刑事訴訟法第
三百七十六條第一款之案件，既經第二審判決，自不得上訴於第三審法院；上訴人一
併提起上訴，顯為法所不許，此部分亦應予駁回。
據上論結，應依刑事訴訟法第三百九十七條、第四百零一條、第三百九十五條前段，
判決如主文。
中      華      民      國    八十七    年      十      月     三十     日
                              最高法院刑事第二庭
                                  審判長法官  施  文  仁
                                        法官  陳  炳  煌
                                        法官  張  淳  淙
                                        法官  洪  文  章
                                        法官  林  錦  芳
      右正本證明與原本無異
                                              書  記  官
中      華      民      國    八十七    年     十一     月              日
